【裁判字號】    91,簡上,94
【裁判日期】    920206
【裁判案由】    拆屋還地
【裁判全文】
臺灣屏東地方法院民事判決  九十一年度簡上字第九四號
    上  訴  人  乙○○
    被上訴人    甲○○
    訴訟代理人  丙○○律師
右當事人間請求拆屋還地事件，上訴人對於中華民國本院九十一年度潮簡字第三○七
號第一審判決提起上訴，本院判決如左：
    主      文
上訴駁回。
第二審訴訟費用由上訴人負擔。
    事實及理由
一、被上訴人起訴主張坐落屏東縣內埔鄉○○段（以下均同段）六四七及六四七之一
    地號土地均為其所有，上訴人無權占用六四七地號土地上如附圖所示ＡＢ部分（
    面積二點三七平方公尺）建築圍牆，又於六四七之一地號土地上如附圖所示斜線
    部分（六四七之一地號總面積為八點四九平方公尺，扣除斜線部分以外面積二之
    五五平方公尺，斜線部分面積為六點三九平方公尺）建築房屋，為此依所有權之
    權能於原審求為：上訴人應將坐落屏東縣內埔鄉○○段六四七地號土地如附圖所
    示ＡＢ部分圍牆拆除（面積二點三七平方公尺）及同段六四七之一地號如附圖所
    示斜線部分建物拆除（面積六點三九平方公尺），並將上開土地返還被上訴人之
    判決。
二、上訴人則以：伊當初建築房屋時經過測量，不知何以會占用被上訴人土地，事後
    伊曾與前地主即訴外人利永明在訴訟中達成調解，協議就占用部分交換土地並辦
    理分割及所有權移轉登記。是上訴人使用前開土地係經過原地主同意，並非無權
    占用。嗣利永明為履行協議申請將六四七地號土地分割增加六四七之一地號土地
    ，但因於辦理分割後，利永明之土地即遭法院查封拍賣，故無法辦理所有權移轉
    登記。隨後利永明所有分割後之前開二筆土地皆由訴外人朱宏宗拍定購得，再轉
    賣予被上訴人。被上訴人於向朱宏宗購買前開二筆土地時，已知悉上訴人之地上
    建物占用土地，但仍執意購買。且被上訴人所有之土地現為空地，未作其他用途
    。上訴人於其上建築房屋所占用之面積甚少，拆除將破壞房屋整體結構而有事實
    上之困難。如依上訴人與原地主利永明之協議互換土地，被上訴人所換得之土地
    形狀完整、面臨道路且面積較大，對於兩造均無不利。被上訴人若不同意交換土
    地，上訴人亦願意價購六四七之一地號土地。詎被上訴人堅持要全筆購買否則拆
    除，其行使權利以損害上訴人為目的，為權利濫用，故於原審請求駁回被上訴人
    之訴。
三、原審以上訴人無權占用被上訴人之土地，業據被上訴人提出相關證據證明屬實，
    故判決：(一)上訴人應將坐落屏東縣內埔鄉○○段六四七地號，地目建，如附圖所
    示ＡＢ圍牆部分面積貳點參柒平方公尺土地上建物拆除及同段六四七之一地號，
    地目建，斜線部分面積陸點參玖平方公尺土地上建物拆除，並將上開土地均返還
    被上訴人。(二)訴訟費用由上訴人負擔。上訴人不服提起本件上訴，於本院求為：
    原判決廢棄，被上訴人在第一審之訴駁回之判決。被上訴人則請求駁回上訴人之
    上訴。
四、查坐落屏東縣內埔鄉○○段六四七及六四七之一地號均為被上訴人所有，上訴人
    占用上開六四七地號土地上如附圖所示ＡＢ部分（面積二點三七平方公尺）建築
    圍牆，又於上開六四七之一地號土地上如附圖所示斜線部分（面積六點三九平方
    公尺）建築房屋，業據被上訴人提出土地登記謄本二份及現場相片一張為證，並
    經原審會同屏東縣潮州地政事務所測量員勘驗現場，製有勘驗筆錄及現場附圖、
    複丈成果圖各一份附卷可稽，兩造就此亦不爭執，堪信為真實。
五、按所有人對於無權占其所有物者，得請求返還之。對於妨害其所有權者，得請求
    除去之，民法第七百六十七條定有明文。本件上訴人占用被上訴人之土地，已如
    前述。上訴人雖抗辯其並非無權占有前開土地，惟查上訴人因建築房屋占用系爭
    土地，經原地主利永明發覺，故於八十四年提起訴訟請求拆屋還地，上訴人與利
    永明於訴訟中成立調解，協議利永明願將六四七之一地號（原為六四七地號土地
    之一部分，嗣依調解內容先分割為六四七之一地號，以利交換）土地移轉登記予
    上訴人，上訴人願將六四八之一地號（原為六四八地號土地之一部分，嗣依調解
    內容先分割為六四八之一地號，以利交換）移轉登記予利永明等情，雖據上訴人
    提出調解筆錄一份為證，並經本院依職權調取八十四年度潮調字第三七八號民事
    卷宗核閱屬實，可信為真實。然上訴人與利永明於訴訟中達成調解之內容，依法
    雖與確定判決具有同等之效力。然而即使是確定判決，除有民事訴訟法第四百零
    一條或第三人已依法為訴訟參加外，亦僅具相對效力，非具有對世之效力，故僅
    調解事件之當事人始受其拘束，不因第三人事先知情而異其效果。查被上訴人並
    非調解事件之當事人，被上訴人就調解事件復未為參加，且前開調解內容所成立
    交換土地之法律關係亦無由被上訴人繼受之情形，上訴人尚不得以調解內容對抗
    被上訴人。易言之，上訴人雖得以調解之內容對於利永明主張其非無權占有，但
    不得以之對抗被上訴人。是上訴人占用前開土地，對於被上訴人而言，仍為無權
    占有。上訴人既無權占用被上訴人之土地，被上訴人依照前開規定，即得請求除
    去其因占用所建築之房屋及圍牆，並請求返還土地。
六、上訴人雖又以被上訴人有權利濫用之情形資為抗辯。惟按權利之行使，不得違反
    公共利益，或以損害他人為主要目的，民法第一百四十八條第一項雖有明文。惟
    按民法第一百四十八條權利濫用之禁止，係規定行使權利，不得以損害他人為主
    要目的，若當事人行使權利，雖足使他人喪失利益，而苟非以損害他人為主要目
    的，即不在該條所定範圍之內（最高法院四十五年台上字第一○五號判例參照）
    。故權利濫用者，須兼備主觀上專以損害他人為主要目的及客觀上因權利行使取
    得利益與他人所受損害不相當，缺一不可。是以行使權利者，主觀上若非專以損
    害他人為主要目的時，縱因權利之行使致影響相對人之利益時，亦難認係權利濫
    用。本件被上訴人訴請拆除圍牆房屋及返還土地，雖將損及上訴人之圍牆房屋，
    惟系爭土地究屬被上訴人所有，其為維護土地所有權之完整性，而請求拆屋還地
    ，乃所有權權能之正當行使，尚不得僅以被上訴人不願依照上訴人與利永明之調
    解內容而為和解遽指被上訴人行使權利係專以損害他人為主要目的。上訴人抗辯
    被上訴人起訴請求伊拆屋還地係屬權利濫用，尚非有據。
六、綜上所述，被上訴人起訴請求上訴人應將坐落屏東縣內埔鄉○○段六四七地號土
    地如附圖所示ＡＢ部分圍牆拆除（面積二點三七平方公尺）及同段六四七之一地
    號如附圖所示斜線部分建物拆除（面積六點三九平方公尺），並將上開土地均返
    還被上訴人，並非無據，應予准許。原審為被上訴人勝訴之判決，核無違誤。上
    訴人猶執前詞指摘原判決不當，為無理由，應予駁回。
據上論結，本件上訴為無理由，依民事訴訟法第四百三十六條之一第三項、第四百四
十九條第一項、第七十八條，判決如主文。
中      華      民      國    九十二    年      二      月    六    日
                                    臺灣屏東地方法院民事第一庭
~B審判長法官  羅心芳
~B法      官  許蓓雯
~B法      官  周群翔
右為正本係照原本作成。
本判決不得上訴。
~B法院書記官  劉淑蓉
中      華      民      國    九十二    年      二      月    六    日


司法院資訊處製作；財團法人民間司法改革基金會備份。
